臺灣新北地方法院刑事判決
111年度易字第249號
公  訴  人  臺灣新北地方檢察署檢察官
被      告  蔡義  




上列被告因侵占遺失物案件，經檢察官提起公訴（110年度偵緝
字第2496號），本院判決如下：
    主  文
蔡義犯侵占離本人所持有之物罪，處罰金新臺幣參仟元，如易服
勞役，以新臺幣壹仟元折算壹日。
未扣案之皮包壹個及新臺幣貳仟元，均沒收，於全部或一部不能
沒收或不宜執行沒收時，追徵其價額。
    事  實
一、蔡義於民國109年11月5日13時22分許，在位於新北市○○區○○
    路0段0號「江村診所」飲水機旁候診區座位處，見蔡文晨所
    有之皮包1個（内有現金新臺幣【下同】2,000元及國民身分
    證、汽車駕照、學生證各1張）遺忘在座位上，竟意圖為自
    己不法之所有，將該皮包侵占入己。嗣經蔡文晨返回該診所
    遍尋不著皮包後報警處理，始為警循線查悉上情。
二、案經蔡文晨訴由新北市政府警察局三重分局報告臺灣新北地
    方檢察署檢察官偵查起訴。
    理  由
一、程序部分 
  ㈠按法院認為應科拘役、罰金或應諭知免刑或無罪之案件，被
    告經合法傳喚無正當理由不到庭者，得不待其陳述逕行判決
    ，刑事訴訟法第306條定有明文。查被告蔡義經本院合法傳
    喚，於審判期日無正當理由未到庭，有送達證書、本院公務
    電話記錄、刑事報到明細、審判程序筆錄、及臺灣高等法院
    被告前案紀錄表等件在卷可查（見本院易字卷第255、257、
    261、267、273、275至278、289至291頁），而本院認本案
    被告所涉之罪係應處罰金之案件，揆諸上開規定，爰不待被
    告陳述，逕為一造辯論判決。
  ㈡次按被告以外之人於審判外之言詞或書面陳述，除法律有規
    定者外，不得作為證據，刑事訴訟法第159條第1項定有明文
    。次按被告以外之人於審判外之陳述，雖不符前4條之規定
    ，而經當事人於審判程序同意作為證據，法院審酌該言詞陳
    述或書面陳述作成時之情況，認為適當者，亦得為證據。當
    事人、代理人或辯護人於法院調查證據時，知有第159條第1
    項不得為證據之情形，而未於言詞辯論終結前聲明異議者，
    視為有前項之同意，刑事訴訟法第159條之5亦有明文。查本
    件被告經本院合法傳喚，於審理程序未到庭表示意見，此有
    上開送達證書及審理筆錄在卷可佐，本院依職權審酌該等陳
    述作成時之情況及與本案待證事實間之關聯性，認以之作為
    證據要屬適當，是依刑事訴訟法第159條之5第2項規定，該
    等傳聞證據自有證據能力。
  ㈢至下列所引用之其餘文書證據，無證據證明係公務員違背法
    定程序所取得，亦無顯有不可信之情況，已經本院於審理期
    日提示予檢察官辨識而為合法調查，該等證據自得做為本案
    裁判之資料。
二、認定事實所憑證據及理由
    訊據被告蔡義固坦承是日有去江村診所就診，惟矢口否認有
    何侵占離本人持有物之犯行，辯稱：監視器畫面中的不是伊
    ，伊沒有撿到他人皮包等語。經查：
　㈠告訴人蔡文晨於109年11月5日12時56分許，新北市○○區○○路0
    段0號江村診所飲水機旁候診區座位處，不慎將其所有之皮
    包1個（内有現金2,000元及國民身分證、汽車駕照、學生證
    各1張）遺忘在座位上，嗣告訴人於當日16時24分許報警，
    員警據報抵達上開診所後，先調閱監視器畫面，並經診所提
    供，取得被告之年籍資料等情，業據證人即告訴人蔡文晨及
    證人即江村診所員工李佳憓於警詢時分別證述明確（見偵字
    卷第7至8、11頁），並有監視器影像畫面截圖6張及說明1份
    、新北市政府警察局三重分局光明派出所偵查報告書1份在
    卷可稽（見偵字卷第13、15頁），此部分事實，首堪認定。
　㈡經本院勘驗109年11月5日江村診所內之監視器錄影光碟結果
    ：「13：22：40至13：22：41畫面中一名身穿黑色夾克、臉
    戴藍色口罩、頭部兩側白髮、中間光禿之老年男子（下稱A
    男）站在告訴人方才所坐之第三排座位處，A男背對鏡頭，
    雙手彎曲似拿著某項物品。13：22：42至13：22：47畫面中
    A男將手上拿著之物品放進自己褲子右後方口袋內。13：22
    ：48至13：22：57畫面中A男將物品塞進口袋後隨即轉身坐
    在方才告訴人所坐之第三排椅子上，並把原塞進口袋內之物
    品拿出來，該物為藍色長型、有夾層之皮包；A男右手拿著
    該皮包，左手有撥開之動作，雙眼並持續看向該皮包。13：
    22：58至13：23：11畫面中A男將皮包放在右大腿旁之椅子
    上，雙手翻閱白色藥單，眼神並不時看向該皮包；隨後A男
    將該皮包拿起，並將皮包翻開，畫面中可見該皮包設有卡片
    夾層，A男並以雙手翻閱該皮包內層。13：23：12至13：23
    ：19畫面中護士走回飲水機處，A男見狀後隨即將皮包闔上
    ，並將皮包再次放在右大腿旁之椅子上，雙手拿起藥單，之
    後A男眼神仍不時看向該皮包及護士。」，此有本院勘驗筆
    錄在卷可憑（見本院易字卷第279至284頁）；復經本院勘驗
    並比對被告分別於110年8月29日、111年2月27日、同年7月8
    日之警詢畫面（見本院易字卷第285至286頁），上開監視器
    影像畫面中A男之髮色、髮型、髮量、身形、膚色及口部以
    上之特徵均與被告相符。足見當日取走告訴人皮包之人即為
    被告無訛。被告上開所辯，顯屬事後卸責之詞，不足採信。
　㈢綜上，本件事證明確，被告犯行足堪認定，應予依法論科。
三、論罪科刑
  ㈠按刑法第337條所謂遺失物，係指本人無拋棄意思，而偶然喪
    失其持有之物，所稱其他離本人所持有之物，係指遺失物與
    漂流物以外，非本人拋棄意思而脫離本人持有之物（最高法
    院50年台上字第2031號判例參照）。查告訴人所有之前揭皮
    包1個，係不慎遺忘在上開診所之候診區座位處，告訴人於
    同日13時30分離開診所後，隨即發覺並報警等節，業據告訴
    人於警詢時指訴綦詳，足見前揭皮包並非告訴人不知何時、
    何地遺失，而係屬一時脫離告訴人實力支配之遺忘物，自應
    評價為離本人所持有之物，是核被告所為，係犯刑法第337
    條之侵占離本人所持有之物罪。起訴書認被告涉犯侵占遺失
    物罪，尚有未洽，惟因適用之條項相同，無庸依刑事訴訟法
    第300條規定諭知變更起訴法條。
  ㈡爰以行為人之責任為基礎，審酌被告拾得他人之物，不思發
    揮公德心將拾得之物品交付相關人員處理，反而為圖個人私
    利，將拾得之物品侵占入己，欠缺尊重他人財產權之法治觀
    念，所為顯有不該；再參以被告犯後始終否認犯行，態度不
    佳；兼衡被告之素行（參卷附臺灣高等法院被告前案紀錄表
    ）、智識程度及家庭生活經濟狀況（見本院易字卷第197頁
    ），及其所侵占物品之價值、手段等犯罪情節及所生損害等
    一切情狀，量處如主文所示之刑，並諭知易服勞役之折算標
    準。
四、沒收
　㈠按犯罪所得，屬於犯罪行為人者，沒收之；前2項之沒收，於
    全部或一部不能沒收或不宜執行沒收時，追徵其價額，刑法
    第38條之1第1項前段、第3項分別定有明文。查被告所侵占
    之本案皮包及現金2,000元，雖未扣案，然為其犯罪所得，
    應依刑法第38條之1第1項前段、第3項規定宣告沒收，如全
    部或一部不能沒收或不宜執行沒收時，追徵其價額。
  ㈡又被告所侵占之國民身分證、汽車駕照、學生證各1張，雖未
    扣案亦未發還予告訴人，然上開證件之價值非存在於物品之
    形體本身，倘告訴人申請註銷並補發，原證件即失去功用，
    是如對上開物品宣告沒收，實欠缺刑法上之重要性，爰依刑
    法第38條之2第2項規定，不予宣告沒收或追徵。
據上論斷，應依刑事訴訟法第299條第1項前段、第306條，判決
如主文。
本案經檢察官許智鈞提起公訴，檢察官郭智安到庭執行職務。 
　
中　　華　　民　　國　　111 　年　　11　　月　　28　　日
                  刑事第二庭    法　官  鄧煜祥
上列正本證明與原本無異。
如不服本判決，應於判決送達後20日內敘明上訴理由，向本院提
出上訴狀 (應附繕本) ，上訴於臺灣高等法院。其未敘述上訴理
由者，應於上訴期間屆滿後20日內向本院補提理由書「切勿逕送
上級法院」。
                                書記官  蘇秀金
中　　華　　民　　國　　111 　年　　11　　月　　30　　日
中華民國刑法第337條
意圖為自己或第三人不法之所有，而侵占遺失物、漂流物或其他
離本人所持有之物者，處1萬5千元以下罰金。